臺灣基隆地方法院民事判決  
110年度家訴字第3號
原      告  王騰裕  

訴訟代理人  林柏裕律師
被      告  賴姵綺  


訴訟代理人  陳鳳暘律師
上列當事人間請求履行協議等事件，本院於民國111年2月15日言
詞辯論終結，判決如下：
    主      文
確認被告對原告之夫妻剩餘財產分配請求權，兩造於民國108年1
月19日簽訂「王騰裕、賴姵綺雙方協議書」登記為原告所有之財
產部分，自民國108年1月19日起不存在。
原告其餘之訴駁回。
訴訟費用由被告負擔百分之三十，餘由原告負擔。
    理    由
一、原告起訴主張：
  ㈠兩造於民國94年11月12日結婚，嗣被告於107年向本院提出10
    7年度家非調字第212號宣告改用分別財產制案件，被告另於
    108年1月21日具狀民事聲請撤回調解狀檢附兩造協議內容。
    上開兩造於108年1月19間簽立「王騰裕、賴姵綺雙方協議書
    」（下稱系爭協議書），內容為：「一、王騰裕同意將基隆
    市○○區○○路00號2樓房屋(下稱孝三路房屋)贈與賴姵綺，但
    賴姵綺須付給王騰裕新臺幣128萬元另加上王騰裕已繳107年
    12月及108年1月2期房屋貸款，共新臺幣31,000元。總計新
    臺幣(下同)131萬1,000元。基隆市○○區○○○街00號房屋(下稱
    花源三街房屋)屬於王騰裕獨自所有。完成夫妻分別財產。
    」。
　㈡上開協議書性質，為雙方之分別財產制協議。因被告就131萬
    1,000元分二期給付，故就分期給付事項，兩造另於離婚協
    議書一（二）財產中，定性上開協議書為「分別財產協議」
    ，內容約定：「財產：依分別財產，各自所屬。唯女方尚須
    依分別財產協議，男方交付印鑑辦理孝三路71號2樓過戶時
    ，給付男方新臺幣柒拾捌萬元正。」。其中「財產：依分別
    財產，各自所屬」，載明兩造目前名下財產由各自持有，後
    段所約定之內容為兩造就「現有」名下財產之權利歸屬所為
    約定；前段則係約定兩造為夫妻分別財產制，綜合觀察該條
    文前段、後段內容，可知兩造締約之目的即係為夫妻財產為
    一終局分配，堪可認為兩造於締約當時，合意將原法定財產
    制變更為分別財產制，方符合締約目的。足認兩造確以系爭
    協議書將兩造間夫妻財產制變更為分別財產制，嗣因被告拒
    絕偕同辦理變更登記，兩造遂未登記，依民法第1008條第1
    項反面解釋，系爭協議書仍於兩造間發生夫妻財產契約之效
    力。
　㈢系爭協議書第一條為兩造間夫妻財產制契約，及離婚協議書
    中記載「依分別財產，各自所屬」，顯見兩造有互相讓步，
    創設新法律關係，替代兩造原本因法定財產制關係消滅時所
    生夫妻剩餘財產分配請求權，被告自簽立系爭協議書時，自
    不得再對原告主張夫妻剩餘分配請求權，然被告遲遲不願偕
    同辦理分別財產制之登記，日後難排除被告提起夫妻剩餘財
    產分配之風險，致原告在私法上之地位有受侵害之危險，而
    有以確認判決除去之必要，為此，請求確認被告對原告之夫
    妻剩餘財產分配請求權，於兩造簽立系爭協議書之日起即不
    存在。
　㈣夫妻剩餘財產分配請求權性質上係屬可自由處分權利，民法1
    030條之1第1項前段之剩餘財產分配請求權規定，亦非強制
    規定，夫妻一方本得以單獨行為拋棄其剩餘財產分配請求權
    ，兩造亦得以契約約定剩餘財產之歸屬，或約定是否行使剩
    餘財產之分配請求權。參酌前揭理由，應可解為係兩造於約
    定將法定財產制變更為「分別財產制」之同時，對兩造剩餘
    財產分配所為之約定，依前所述，自應優先於民法第1030條
    之1第1項所定分配方法而為適用。據此，兩造於夫妻法定財
    產制變更為分別財產制後，原夫妻法定財產制關係消滅後就
    兩造財產之分配，即應依兩造之約定（即依現有名下財產而
    為所有）。況依民法第1030條之1第4項規定，自請求權人知
    有剩餘財產之差額時起算2年間不行使而消滅。從而，兩造
    已約定名下財產各自所屬，就於締約時已登記為兩造一方所
    有之財產，依約即應分配予各該登記名義人所有並予以補償
    ，被告就締約前即108年1月19日前已登記為原告所有之財產
    部分，自不得再主張剩餘財產之分配。
  ㈤本件兩造離婚協議書約定記載，「依分別財產各自所屬」，
    應可解為係兩造於約定將法定財產制變更為「分別財產制」
    之同時，對兩造剩餘財產分配所為之約定，依前所述，自應
    優先於民法第1030條之1第1項所定分配方法而為適用。民法
    第111條規定，法律行為之一部分無效者，全部皆為無效。
    但除去該部分亦可成立者，則其他部分，仍為有效。就前開
    離婚協議書，離婚部分雖未登記，但就兩造針對系爭分別財
    產協議內容，仍為有效，且被告亦已依照約定履行給付款項
    予原告之義務。
  ㈥被告於107年間，提起宣告分別財產制訴訟時，已調閱相關不
    動產之謄本及銀行資料，可認被告至遲應自108年1月91日，
    即已「知悉其分配權利受侵害」，揆諸前揭法律規定及說明
    ，被告之剩餘財產分配不足額返還請求權之2年時效，應自1
    08年1月19日起算。
　㈦按「夫妻財產制契約之訂立、變更或廢止，應以書面為之；
    夫妻財產制契約之訂立、變更或廢止，非經登記，不得以之
    對抗第三人。前項夫妻財產制契約之登記，不影響依其他法
    律所為財產權登記之效力。第一項之登記，另以法律定之」
    ，民法第1007條、第1008條分別定有明文。又民法第1008條
    之1亦規定，前二條之規定，於有關夫妻財產之其他約定準
    用之。另「法人已登記之事項，登記處應於登記後3日內於
    公告處公告7日以上。除前項規定外，登記處應命將公告之
    繕本或節本，登載於公報或當地之新聞紙。公告與登記不符
    者，以登記為準。第92條至第98條之規定，於夫妻財產制契
    約之登記準用之」，非訟事件法第93條、第105條亦分別定
    有明文。觀諸民法第1008條第1項之意旨，係在保護第三人
    之利益及交易安全，為貫徹此立法意旨及其登記對抗效力，
    非訟事件法關於夫妻財產制契約登記一節，始設有該法第10
    5條準用同法第93條，夫妻財產制契約之登記應予公告之規
    定。從而，堪以認定民法第1008條第1項所稱「非經登記，
    不得以之對抗第三人」乃揭櫫夫妻財產制契約之登記，僅具
    有登記對抗效力，亦即只要夫妻財產制契約以書面成立並生
    效，縱尚未經登記，亦僅不得對抗第三人，然兩造既為締約
    當事人，就兩造之內部關係，自應嚴守契約約定，依據系爭
    協議約定之內容為履行。據上，夫妻間就財產之約定，依據
    民法第1008條之1準用第1008條第1項暨前述說明，自應經登
    記始得對抗第三人，然若夫妻間契約已成立生效，縱使未經
    登記，契約當事人之夫妻兩造，依據契約嚴守原則，亦應受
    其等約定之拘束。
　㈧被告抗辯：「夫妻間是否有剩餘財產可以主張，原告均未告知，此為被告所不知（夫妻剩餘財產分配請求權）」等語，惟被告於前案107年家非調字第212號案件，即委託與本案相同之訴訟代理人陳鳳暘律師，且陳律師亦曾至兩造共同住居所協調。關於被告聲請調解內容，尚提出分配財產之三種不同方案，且在書狀中更迭主張財產之購買經過與分配方案，尤有甚者，被告在第五頁更引用民法第1030條之1規定。被告在六頁亦載明：「又夫妻之一方有左列各款情形之一時，法院因他方之請求，得宣告改用分別財產制，此為民法第1010條所明定，亦即當法院宣告兩造間之夫妻財產制改用分別財產制時，即符合民法第1030-1條第1項所規定，法定財產制關係消滅原因之一，故聲請人自得請求分配相對人所有財產之一半。」故難謂被告不知悉剩餘財產之規定，事所至明。且被告在民事聲請撤回調解狀(詳原證4)中，載明：「經雙方折衝協商，雙方目前就分別財產部分已有初步共識，目前已有協議內容」等語，可知被告在簽立原證1協議書時，係兩造針對剩餘財產有為協商折衷後之結果，業已分配，實毋庸再行分配。尤以被告業已取得基隆市仁愛區孝三路之房地，就此房地，價值甚高，若被告認為剩餘財產尚未結算，則就該房地，被告亦應返還予原告。
  ㈨被告認定雙方就剩餘財產尚未分配，滋生雙方夫妻財產制效
    力之疑義，並衍生兩造夫妻剩餘財產分配請求權不明確之情
    事，致原告在私法上之地位有受侵害之危險，而該危險得以
    確認判決除去之，原告自得起訴除去此不實之夫妻剩餘財產
    分配請求權，有即受確認判決之法律上利益。並聲明：確認
    被告對原告之夫妻剩餘財產分配請求權，自108年1月19日起
    不存在。
二、被告則以：
  ㈠本件原告起訴主張，確認被告對原告之夫妻剩餘財產請求權
    ，自108年1月19日起不存在。經被告詢問律師後，經律師解
    釋後方知，夫妻於結婚存續中並未約定夫妻財產制，依民法
    第1005條規定適用法定財產制，而法定財產制關係消滅（消
    滅的原因有夫妻離婚或一方死亡或夫妻約定改用其他財產制
    ）時，自請求權人知有剩餘財產之差額時起，二年間不行使
    而消滅。自法定財產制關係消滅時起，逾五年者，亦同。此
    為民法第1030-1條第五項所明定。
　㈡當初兩造於結婚存續中並未約定夫妻財產制，後原告與被告
    就討論分別財產，僅為各自保有自己之財產，對於夫妻完成
    分別財產制約定後，夫妻間是否有剩餘財產可以主張原告均
    未告知，此為被告所不知（夫妻剩餘財產請求權）。
　㈢經由原告起訴後，被告方知自己尚有剩餘財產之差額可以向
    原告主張，依民法第1030-1條第五項規定，請求權時效自原
    告起訴狀送達後起算2年，亦應於112年8月30日時效才完成
    ，於此期間，被告均有權主張。再者，依民法第1030-1條第
    五項規定，請求權時效自法定財產制關係消滅時起算五年，
    亦應於113年1月18日時效才完成，於此期間，被告均有權主
    張，此為法律明文賦予之權利，實不容原告恣意剝奪。
　㈣被告根本不知尚有剩餘財產之差額可以向原告主張，而原告
    起訴主張，請求確認被告對原告之夫妻剩餘財產請求權（表
    示原告計算過，知悉被告尚有剩餘財產之差額可以向原告主
    張），自108年1月19日（即自兩造簽訂協議書起，就隱瞞財
    產詐欺被告）起不存在，除顯然違背法律明文規定外，亦違
    反時效抗辯之適用（我國民法採取抗辯權發生主義，債務人
    得執以拒絕給付，其行使抗辯權後，僅使債權人之請求權喪
    失，然權利本身仍然存在，故時效完成僅能抗辯不能主張）
    。並聲明：原告之訴駁回。
三、得心證之理由：原告聲請確認被告對原告之夫妻剩餘財產分
    配請求權，於兩造簽立系爭協議書之日起即不存在等語，則
    為被告否認，並以前詞置辯。經查：
　㈠按確認之訴非原告有即受確認判決之法律上利益者，不得提
    起。所謂即受確認判決之法律上利益，係指法律關係之存否
    不明確，原告主觀上認其在法律上之地位有不安之狀態存在
    ，且此種不安之狀態，能以確認判決將之除去者而言（最高
    法院52年度台上字第1240號判決意旨參照）。本件原告主張
    依據系爭協議書(見本院卷第19頁)，內容為：「一、王騰裕
    同意將基隆市○○區○○路00號2樓房屋贈與賴姵綺，但賴姵綺
    須付給王騰裕新臺幣128萬元另加上王騰裕已繳107年12月及
    108年1月2期房屋貸款，共新臺幣31,000元。總計新臺幣131
    萬1,000元。基隆市○○區○○○街00號房屋屬於王騰裕獨自所有
    。完成夫妻分別財產。」；被告則予以否認，兩造完成分別
    財產制約定後，夫妻間是否有剩餘財產可以主張原告均未告
    知，被告所不知，另請求權時效自原告起訴狀送達後起算2
    年，應於112年8月30日時效才完成，或自法定財產制關係消
    滅時起算五年，應於113年1月18日時效才完成等語。因被告
    予以否認，導致原告法律上之地位產生不安狀態，而該不安
    狀態應足以由本確定判決除去，揆諸前揭最高法院判決說明
    ，本件確認之訴具有確認利益，先予說明。
  ㈡按法定財產制關係消滅時，夫或妻現存之婚後財產，扣除婚
    姻關係存續所負債務後，如有剩餘，其雙方剩餘財產之差額
    ，應平均分配，民法第1030條之1第1項前段規定自明。查系
    爭協議書第一條之內容，應認為係兩造依據民法第1004條規
    定所為以分別財產制為其夫妻財產制之約定，則堪認兩造於
    該夫妻財產制契約作成時，原法定財產制關係即消滅，兩造
    即得主張雙方剩餘財產分配請求權。惟民法第1030條之1第1
    項之立法意旨，在於使夫妻雙方於婚姻關係存續中所累積之
    資產，於婚姻關係消滅而雙方無法協議財產之分配時，由雙
    方平均取得，以達男女平權，俾免一方於婚姻關係消滅時立
    於不平等之財產地位。然夫妻剩餘財產分配請求權性質上係
    屬可自由處分權利，民法1030條之1第1 項前段之剩餘財產
    分配請求權規定，亦非強制規定，夫妻一方本得以單獨行為
    拋棄其剩餘財產分配請求權，兩造亦得以契約約定剩餘財產
    之歸屬，或約定是否行使剩餘財產之分配請求權。而依照前
    述系爭協議書第1條「完成夫妻分別財產。」，因被告依照
    系爭協議書131萬1,000元分二期給付，兩造另於離婚協議書
    (見本院卷第21頁)記載：「一（二）財產中財產：依分別財
    產，各自所屬。唯女方尚須依分別財產協議，男方交付印鑑
    辦理孝三路71號2樓過戶時，給付男方新臺幣柒拾捌萬元正
    。」等語。參酌前揭理由，應可解為係兩造於約定將法定財
    產制變更為「分別財產制」之同時，對兩造剩餘財產分配所
    為之約定，依前所述，自應優先於民法第1030條之1 第1 項
    所定分配方法而為適用。據此，兩造於夫妻法定財產制變更
    為分別財產制後，原夫妻法定財產制關係消滅後就兩造財產
    之分配，即應依兩造之約定。從而，因系爭協議書既已約定
    原告同意將孝三路房屋贈與被告，花源三街房屋屬於原告獨
    自所有，完成夫妻分別財產等語，就於締約時已登記之孝三
    路、花源三街房屋分歸兩造各自所有之財產，依約即應分配
    予各該登記名義人所有，被告就前述已登記為原告所有之花
    源三街房屋財產部分，自不得再主張剩餘財產之分配。惟因
    該系爭協議書並未就未登記為兩造之一所有之財產之分配為
    約定，此部分既未經兩造約定，自應回歸民法第1030條之1 
    規定處理，是就該部分之剩餘財產分配請求權，被告自仍得
    依法主張。
　㈢被告抗辯兩造間是否有剩餘財產可以主張，原告均未告知被
    告夫妻剩餘財產分配之請求權等語；原告則主張被告於本院
    107年家非調字第212號案件(下稱前案)，即委託與本案之訴
    訟代理人陳鳳暘律師，陳律師亦曾至兩造共同住居所協調。
    關於被告聲請調解內容，提出分配財產之三種不同方案，且
    在前案民事聲請調解狀主張財產之購買經過與分配方案，在
    前開聲請狀第五頁引用民法第1030條之1規定，在六頁亦載
    明：「又夫妻之一方有左列各款情形之一時，法院因他方之
    請求，得宣告改用分別財產制，此為民法第1010條所明定，
    亦即當法院宣告兩造間之夫妻財產制改用分別財產制時，即
    符合民法第1030-1條第1項所規定，法定財產制關係消滅原
    因之一，故聲請人自得請求分配相對人所有財產之一半。」
    等情，業據原告聲請調閱本院前案家事卷全卷，核閱無訛，
    故被告抗辯簽訂系爭協議書，不知尚有剩餘財產及可以向原
    告主張之規定云云，顯不足採。且被告在前案民事聲請撤回
    調解狀載明：「經雙方折衝協商，雙方目前就分別財產部分
    已有初步共識，目前已有協議內容」等語(見前案卷第99-10
    3頁)，益可證知被告在簽立系爭協議書時，兩造針對剩餘財
    產已為協商折衷後之結果，就系爭協議書所示之不動產業已
    分配。
　㈣原告主張被告於107年間提起前案時，已調閱相關不動產之謄
    本及銀行資料，被告自108年1月91日簽訂系爭協議書時知悉
    其分配權利受侵害，被告之剩餘財產分配不足額返還請求權
    之2年時效，應自108年1月19日起算因2年間不行使而消滅，
    原告自得起訴除去此不實之夫妻剩餘財產分配請求權等語。
    然按剩餘財產分配請求權利，於夫妻之法定財產制關係消滅
    時，夫或妻現存之婚後財產，扣除婚姻關係存續所負債務後
    ，如有剩餘，其雙方剩餘財產之差額，應平均分配。第一項
    剩餘財產差額之分配請求權，自請求權人知有剩餘財產之差
    額時起，二年間不行使而消滅。自法定財產制關係消滅時起
    ，逾五年者亦同，民法第1030-1條第1、4項定有明文。又按
    消滅時效之效力，我國民法係採抗辯權發生主義，認為請求
    權之消滅時效完成後，債務人僅有拒絕給付之抗辯權，並非
    使請求權當然消滅，又時效期間經過後，不僅債權或物權本
    身不消滅，請求權也不歸於消滅，僅賦予債務人拒絕給付之
    抗辯權而已。若債務人未提出抗辯，則債權人之請求權並未
    當然消滅。（最高法院71年度台上字第833號、83年度台上
    字第1682號裁判意旨可資參照）。依此，本件縱認原告主張
    被告剩餘財產分配請求權罹於時效，惟其請求權本身依然存
    在，請求權人仍得對夫妻之一方，本於請求權而有所主張，
    僅他方於請求權人請求時，得為拒絕履行之抗辯而已。
　　故本件被告之剩餘財產分配請求權依其與原告於108年1月19
    日簽訂系爭協議書訂立分別財產制滿2年後雖已罹於時效，
    然僅原告等得據此抗辯，被告之該項請求權並不因之消滅，
    是原告以此為由，主張被告就剩餘財產差額分配請求權已消
    滅，聲請確認請求權不存在，顯屬有誤，應非可採。
　㈤綜上，被告自108年1月19日起，就系爭協議書以原告為登記
    名義人之財產部分，被告對原告之剩餘財產分配請求權即不
    存在；然就尚未經登記為兩造之一名下之財產部分，被告自
    108年1月19日起，依法仍得請求剩餘財產分配。從而，原告
    請求確認被告對於其剩餘財產分配請求權自系爭協議書作成
    日起不存在，於自108年1月19日起，就以系爭協議書上原告
    為登記名義人之財產部分，為有理由，自應予准許；其餘部
    分，則尚無理由，自應予駁回，爰判決如主文第一、二項所
    示。
四、本件事證已臻明確，兩造其餘攻防方法及訴訟資料、未審酌
    之爭點，經本院斟酌後，核與判決結果不生影響，爰不一一
    論述，併此敘明。
五、訴訟費用負擔之依據：家事事件法第51條，民事訴訟法第79
    條。 　　
中　　華　　民　　國　　111 　年　　3 　　月　　8 　　日
                   家事法庭     法  官　黃永定
以上正本係照原本作成。
如對本判決上訴，須於判決送達後20日內向本院提出上訴書狀（
須附繕本）。如委任律師提起上訴者，應一併繳納上訴審裁判費
。 
中　　華　　民　　國　　111 　年　　3 　　月　　8 　　日
                                 書記官　佘筑祐